

# PNAD CONTÍNUA


## PNAD CONTÍNUA
A lógica computacional da análise dos dados da PNAD Contínua aqui adotada é muito próxima àquela observada com o *dplyr* do *tidyverse*. 
- Porém, há maior facilidade de acessar os seus dados.

## Survey? 
Os grandes *surveys*, a exemplo das PNADs e PNAD Contínua, se diferenciam filosoficamente e substantivamente da aborgagem tradicional das amostras aleatórias. 
Em poucas palavras, a amostragem aleatória não produz estimadores corretos para *surveys* grandes e complexos.
Em pesquisas domiciliares, se a estratificação envolvesse aleatoriamente indivíduos, seria necessário visitar milhões de lugares para uma pesquisa. 

Por isso, as questões logísticas (custos!) levam a conglomerar as amostras -  concentrar geograficamente as entrevistas é financeiramente mais efetivo.

Nas PNADs e PNAD Contínua há uma amostragem por conclomerados:
    + A unidade de seleção pode ser o município, que congrega setores censitários, que contém domicílios.
    + Seleciona-se uma amostra dos municípios, depois uma amostra dos setores censitários, em seguida dos domicílios.

## Analisando surveys

Por conta do seu desenho, a análise de *surveys* não pode ser feita diretamente. 
AO invés disso, deve-se fazer a "correção"" das unidades primárias amostrais e dos estratos de amostragem.
    
Por sorte, para a PNAD Contínua, é possível baixar os dados diretamente já com o tratamento dos dados para a estrutura de *survey*.

Assim, é necessário baixar o pacote **PNADcIBGE**. 

Você pode ver exemplos instrutivos na página de exemplos do autor do pacote, [**Douglas Braga**](http://api.rpubs.com/BragaDouglas/335574). 
Você observará que a abordagem da análise é um pouco distinta da implementada aqui, pois o autor utiliza o pacote *survey* como base e nós utilizaremos o pacote *srvyr*, que adota a abordagem de análise do *tidyverse*.

```{r eval = FALSE}
# instalar pacote
install.packages("PNADcIBGE")
# carregar pacote
library(PNADcIBGE)

```
## PNADCs
- As PNADs Contínuas têm dois tipos de microdados disponíveis para análise:
    + Trimestrais
    + Anuais

## Vantagens do PNADcIBGE
1. Os dados já são baixados com o desenho de survey.
2. É possível baixar dados anuais e trimestrais.
3. É possível baixar apenas algumas variáveis de interesse.
4. Variáveis carregam seus rótulos

## Baixando os dados da PNADC
- Não há esforço para baixar a PNADC trimestral:

```{r eval = FALSE}
# Especifica o ano e o trimestre
pnadc = get_pnadc(year = 2017, quarter = 4)
class(pnadc)

```

- Tampouco a anual:
```{r eval = FALSE}
# Especifica o ano e a entrevista
pnadc_anual = get_pnadc(year = 2016, interview = 1)

```

Embora baixar automaticamente seja prático, pode ocorrer eventuais erros de conexão com o *ftp* do IBGE, frustrando a análise. Por isso, recomendo baixar os dados e a documentação *offline*, o que permitirá carregar os dados de forma mais rápida e pronta.


## Carregando dados Off-line

- Entrar no [**ftp do ibge**](ftp://ftp.ibge.gov.br/Trabalho_e_Rendimento/Pesquisa_Nacional_por_Amostra_de_Domicilios_continua/Trimestral/Microdados/)
- Baixar os arquivos da PNAD e o Dicionario_e_input

```{r eval = FALSE}
# diretório
setwd("C:/curso_r/dados/PNADC")

# baixar dados
pnadc <- read_pnadc("PNADC_022018.txt", "Input_PNADC_trimestral.txt")

# incluir rótulos
pnadc <- pnadc_labeller(pnadc, "dicionario_das_variaveis_PNAD_Continua_microdados.xls")

```


Depois de baixarmos os dados e colocarmos os rótulos, é necessário inputar o desenho de *survey* na PNADC.

```{r}

# desenho de survey
pnadc <- pnadc_design(pnadc)

# transformar em tbl_svy
pnadc <- as_survey(pnadc)

```



# Exemplo de tabulações utilizando a PNAD Contínua

## pacote svryr
Para a análise dos surveys, utilizaremos o pacote **srvyr** que utiliza a sintaxe do *dplyr* para executar as análises de pesquisas amostrais complexas. 
Porém, aqui sempre utilizaremos o *summarise*, precedido ou não pelo *group_by*.

Portanto, quando lidamos com a PNAD ou com a PNADC substituiremos os comandos usuais, a exemplo de *mean*, *sum* ou *quantile* pelos comandos abaixo. 

- Há cinco comandos principais para a análise:
    + **survey_mean()**
    + **survey_ratio()**
    + **survey_total()**
    + **survey_quantile()**
    + **survey_median()**

## Análises: totais survey_total()

Calcula os valores totais de uma variável em surveys complexos.

- **Algumas estimativas**:
```{r eval = FALSE}
# população estimada do Brasil em 2017
pnadc %>% 
  mutate(one = 1) %>% 
  summarise(pop_brasil = survey_total(one))
# população estimadad do Brasil por regiao em 2015
pnadc %>%
  mutate(one = 1, 
         regiao = substr(UPA, 1, 1)) %>% 
  group_by(regiao)%>%
  summarize(pop_brasil = survey_total(one))
```
- Tente extrair a população por Estado

## Análises: média survey_mean()

Calcula as médias ou proporções em um survey complexo. No primeiro caso, você deve especificar a variável numérica a ter a média calculada (por exemplo, rendimento médio). No segundo caso, o comando calcula o percentual de observações por grupo (percentual de analfabetos no país )
```{r }
# rendimento por sexo: rendimento é numerico
pnadc %>%
  group_by(V2007)%>%
  summarize(rendimento = survey_mean(VD4020, na.rm = TRUE))

# percentual de analfabetos
pnadc %>% 
  group_by(V3001) %>% 
  summarise(perc_analfabetos = survey_mean( na.rm = TRUE))
```

Observe que você pode criar novas variáveis para fazer suas estimativas
```{r eval = FALSE}

# rendimento por faixa etária
source("C:/curso_r/funcoes/age_cat.R")
pnadc %>%
  mutate(fx_idade = age.cat(V2009, upper = 90)) %>% 
  group_by(fx_idade)%>%
  summarise(perc_por_idade = survey_mean(, na.rm = TRUE),
            rendimento = survey_mean(VD4020, na.rm = TRUE))

```
- Qual o rendimento médio por sexo e raça?


## Análises mediana survey_median()
Calcula a mediana em surveys complexos.

```{r eval = FALSE}
# rendimento por sexo
pnadc %>%
  group_by(V2007)%>%
  summarize(rendimento = survey_median(VD4020, na.rm = TRUE))

# rendimento entre os maiores de 30 e menores de 40
pnadc %>%
  filter(V2007>= 30 & V2007 <=40 )%>%
  summarize(rendimento = survey_median(VD4020, na.rm = TRUE))

```
- Compare a média e a mediana dos salários em uma mesma tabela

## Análises dos quantis survey_quantile()

```{r eval = FALSE}
# distribuição da renda por quantis
pnadc %>%
  summarise(rendimento = 
              survey_quantile(VD4020, c(0.25, 0.5, 0.75),
                              na.rm = TRUE, covmat = TRUE))

```


As tabulações dos dados da PNADC são muito parecidas com aquelas obtidas no *dplyr* do *tidyverse*.

## Exemplo: Estimativas educacionais
- A referência do IBGE para estatísticas educacionais é a PNAD Contínua do segundo trimestre. Como estamos utilizando os dados do 2º trimestre de 2018, podemos dizer que esses são os númeroes oficiais 

### Exemplo e exercícios

```{r eval = FALSE}
pnadc <- pnadc  %>% 
  mutate(regiao = as.factor(substr(UPA, 1, 1)))

# número e percentual de pessoas com mais de 15 anos
# analfabetos
analfabetos_uf <- pnadc %>% filter(V2009 >=15) %>%
    group_by(UF, V3001)%>%
    summarise(analf = survey_total( na.rm = T), 
              analf_perc = survey_mean(na.rm = T))

```
- **Exercícios**


## Baixar pacotes
```{r eval = FALSE}
# Pacotes exigidos
pacotes <- c("survey", "ggplot2", "srvyr")

# carregar lista de uma só vez
lapply(pacotes, require, character.only = TRUE)
```

- Para usar o **srvyr**, é necessário transformar o desenho de survey em **tbl_svy**.
```{r eval = FALSE}
# Pacotes exigidos
pnadc <- as_survey(pnadc)
```

## Algumas análises
- Tamanho da população estimada no trimestre.
```{r eval = FALSE}
# total
dadosPNADc %>% summarise(survey_total(one, na.rm = T))
# por uf
dadosPNADc %>% 
  group_by(UF)%>%
  summarise(pop = survey_total( one ,na.rm = T))

```

## Transformando tabelas

```{r eval = FALSE}
# renda por sexo e raca
tot_sexo_raca <- pnadc %>% 
  group_by(V2007, V2010) %>%
  summarise(total = survey_mean(VD4016, na.rm = T))

# spread: inverte a tabela
tot_sexo_raca <- tot_sexo_raca %>% 
  select(V2007:total) %>% 
  spread(V2007, total)

tot_sexo_raca
# gather: volta ao formato original
tot_sexo_raca <- gather(tot_sexo_raca, V2007, value, - V2010)


```


# Modelagem com survey

## Teste de Hipóteses
- Vamos testar se a diferença salarial entre homens e mulheres tem significância estatística. 
```{r eval = FALSE}
# VD4020 - renda
# V2007 - sexo
svyttest(VD4020 ~ V2007, pnadc)

```

## Regressão Linear

- A renda está associada ao nível educacional, à raça, à idade e ao sexo?

- Para regressão com surveys, utilizamos o *svyglm*.

```{r eval = FALSE}
# o  ~ separa a variável dependente das independentes
modeloLin <- svyglm(VD4020 ~ VD3001 + V2010 + V2009 + V2007, pnadc)
summary(modeloLin)

```


## Regressões Logísticas

- O que está associado à conclusão de um curso de graduação. 
```{r eval = FALSE}
modelo <- svyglm(V3007 ~ V2007 + V2010 + V2009 + regiao, pnadc, family = "binomial")
summary(modelo)
```


# Concentração de renda
## convey
- O Pacote convey permite estimar diversas medidas de concentração de renda para dados provenientes de pesquisas com planos amostrais complexos.
```{r eval = FALSE}
library(convey)
pnadc <- convey_prep(pnadc)
```

## Índice de Gini 


- Para medir a concentração de renda no país por meio do índice de gini, podemos:

```{r eval = FALSE}
giniHab <- svygini(~VD4020, pnadc, na.rm  =  TRUE)
giniHab

giniUF <- svyby(~VD4020, by = ~UF, 
                dadosPNADc, svygini, na.rm  =  TRUE)
giniUF

gini_regiao <- svyby(~VD4020, by = ~ regiao, 
                     dadosPNADc, svygini, na.rm  =  TRUE)
gini_regiao
```


## Curva de Lorenz
- A Curva de Lorenz é um gráfico utilizado para relacionar a distribuição relativa de renda pelas pessoas. A área entre essa curva e a reta identidade, é uma das formas de definir o coeficiente de Gini.
```{r eval = FALSE}

curvaLorenz <- svylorenz(~VD4020, pnadc, 
                         quantiles = seq(0, 1, .05), na.rm  =  TRUE)

```


# Calcular decis de renda
Este artigo documenta como calcular as rendas de acordo com os decis populacionais na PNAD Contínua. Essas são informações relevantes para entender a natureza distributiva das políticas públicas. 

## Qual arquivo devo utilizar?

A referência de rendimentos de todas as fontes é a 1ª e 5ª entrevista anual. São esses os dados que balizam as publicações oficiais do IBGE. Assim, vamos inicialmente seguir os passos abaixo. 


#### Primeiro passo: baixar os pacotes
```{r warning = FALSE, message = FALSE}
# baixar pacotes
library(srvyr); library(tidyverse); library(PNADcIBGE); library(lubridate)
library(convey); library(knitr); library(kableExtra)
```

#### Segundo passo: ler os arquivos
```{r message=FALSE, warning=FALSE}
# fixar diretório
setwd("C:/curso_r/dados/PNADC")
pnadc <- read_pnadc("PNADC_2017_entr1_20180426.txt", "Input_PNADC_1entr_2017_20180426.txt")
pnadc <- pnadc_labeller(pnadc, "dicionario_PNAD_CONTINUA_MICRODADOS_1_visita_2017_20180426.xls")
deflator <- readxl::read_excel("deflator_2017_pnadc.xls")
```


#### Terceiro passo: aplicar os deflatores
```{r warning = FALSE, message = FALSE}
# ajustar classes das variaveis para cruzamento
deflator <- deflator %>% 
  mutate(Ano = as.character(ano),
    Trimestre = as.character(trim),
         uf = as.character(UF))
pnadc$uf <- substr(pnadc$Estrato, 1, 2)
# cruzar pnadc com deflatores
pnadc <- inner_join(pnadc, deflator, 
          by =c("uf", "Ano", "Trimestre"))
```


#### Quarto passo: estruturar os bancos para o survey
```{r warning = FALSE, message = FALSE}
# transformar banco em classes de survey
pnadc <- pnadc_design(pnadc)
pnadc <- as_survey(pnadc)
pnadc <- convey_prep(pnadc)

```

## DECIS DA RENDA DOMICILIAR 

Para observar a distribuição da renda na sociedade brasileira, é necessário extrair os decis de renda. Isso é facilmente realizável por meio do pacote *convey* que extrai a curva de lorenz de uma distribiuição - no caso específico, a renda. 

Antes, vamos criar a variável renda domiciliar per capita deflacionada, de acordo com o anexo do IBGE sobre o deflacionamento dos valores da PNADC. 
```{r warning = FALSE, message = FALSE}
# variavel deflaciona: rdpc_co2e
pnadc <- pnadc %>%  mutate(rdpc_co2e = VD5002 * CO2e)
```

Em seguida, vamos extrair a curva de lorenz. Atenção: é preciso que o objeto seja da classe convey: ver *?convey_prep*. Abaixo, estamos tirando apenas os decis, por isso fizemos uma sequencia de 0 a 0.9 - o equivalente a 10 decis. 

```{r warning = FALSE, message = FALSE}
# a distribuicao da renda domiciliar per capita
curvaLorenz <- svylorenz(~ rdpc_co2e, pnadc, quantiles = seq(0, .9, 0.1), 
                         na.rm  =  TRUE, plot = TRUE)

curvaLorenz
```

Por meio da distribuição, nota-se o seguinte: os 10% mais pobres apropriam 0,7% da renda, enquanto os mais ricos levam 43,3% (1 - 0,567).


Mas como calcular a renda média dos indivíduos em cada faixa de renda e até aquela faixa de renda? Fácil: replicando esses dados para a população. Como os decis representam a 10% da população, vamos encontrar a população geral e calcular o seu decil.

```{r warning = FALSE, message = FALSE}
# criar variavel para calcular a população
pnadc <- pnadc %>% mutate(contagem = 1)
# calcular a população
pop <- pnadc %>% 
  summarise(pop = survey_total(contagem , na.rm = TRUE))
# Cada 10% representa 1/10 da populacao
pop_decil <- pop$pop/10
```

Ora, se os 10% mais pobres apropriam 0,7% da renda, então apropriam 0,7% de toda a massa de rendimentos. Então, vamos calcular a massa de rendimento domiciliar per capita (nossa variável de interesse).
```{r warning = FALSE, message = FALSE}
# massa de rendimento domiciliar per capita
massa_ren_dom_pc <- pnadc %>% 
  summarise(rend_dom_pc = survey_total(VD5002*CO2e, na.rm = TRUE)) 
```

Agora, fica fácil calcular as fatias de renda para cada grupo. Primeiro, vamos extrair a informação da curva de Lorenz.
```{r warning = FALSE, message = FALSE}
# extrai apenas distribuição da renda por decil
distr_rdpc <- data.frame(curvaLorenz$quantiles)

# transpor o vetor da distribuição percentual da renda 
# e transformá-lo em um dataframe
rd <- as.data.frame(t(distr_rdpc))
```

Com esse vetor em um dataframe, podemos encadear algums cálculos.
```{r warning = FALSE, message = FALSE}
# renda por decil - rd
rd <- rd %>% 
  mutate(
         decil = 1:10, # numerar decis
         x = lead(rdpc_co2e, default = 1), # o primero decil não é 0, mas sim o valor subsequente
         var = x - rdpc_co2e, # a variacao a cada decil
         massa = var*massa_ren_dom_pc$rend_dom_pc, # ver a massa de renda de cada decil
         renda_entre_decis = massa/pop_decil, 
         renda_ate_decil = (x*massa_ren_dom_pc$rend_dom_pc)/(decil*pop_decil),
         massa_acum = cumsum(massa)) # apenas para conferir
```
Assim, temos a nossa tabela com os valores
```{r warning = FALSE, message = FALSE}

kable(rd %>% select(-x, - var, )) %>% 
  kable_styling(bootstrap_options = c("striped", "bordered"), full_width = F, font_size = 10)

```


## DECIS DO RENDIMENTO MENSAL EFETIVO DE TODOS OS TRABALHOS PARA PESSOAS DE 14 ANOS OU MAIS DE IDADE

O cálculo dos decis do rendimento efetivo de todos os trabalhos para pessoas de 14 anos ou mais de idade segue a mesma lógica do exercício anterior. Porém, há um pequeno detalhe: a população a ser considerada é distinta. Vamos repetir os procedimentos acima. 


Antes, vamos criar a variável de todos os rendimentos (VD4020) deflacionada, de acordo com o anexo do IBGE sobre o deflacionamento dos valores da PNADC. 
```{r warning = FALSE, message = FALSE}
# variavel deflaciona: rdpc_co2e
pnadc <- pnadc %>%  mutate(rd20_co2e = VD4020 * CO2e)
```

Em seguida, vamos extrair a curva de lorenz. Atenção: é preciso que o objeto seja da classe convey: ver *?convey_prep*. Abaixo, estamos tirando apenas os decis, por isso fizemos uma sequencia de 0 a 0.9 - o equivalente a 10 decis. 

```{r warning = FALSE, message = FALSE, echo = FALSE}
# a distribuicao da renda domiciliar per capita
curvaLorenz <- svylorenz(~ rd20_co2e, pnadc, quantiles = seq(0, .9, 0.1), 
                         na.rm  =  TRUE, plot = TRUE)

curvaLorenz
```

#### Aqui, o cálculo muda!
Mas como calcular a renda média dos indivíduos em cada faixa de renda e até aquela faixa de renda? Fácil: replicando esses dados para a população. Como os decis representam a 10% da população, vamos encontrar a população geral e calcular o seu decil. No entanto, a população a ser considerada é distinta da população geral, pois estamos analisando agora a população ocupada com renda. Ou seja, devemos encontrar as informações apenas para essa população

```{r warning = FALSE, message = FALSE}
# calcular a população
pop2 <- pnadc %>% 
  filter(VD4002 == "Pessoas ocupadas" & VD4018 == levels(VD4018)[1]) %>% 
  summarise(pop = survey_total(contagem))

# Cada 10% representa 1/10 da populacao
pop_decil_ocupada <- pop2$pop/10
```

Ora, se os 10% mais pobres apropriam 0,7% da renda, então apropriam 0,7% de toda a massa de rendimentos. Então, vamos calcular a massa de rendimento domiciliar per capita (nossa variável de interesse).
```{r warning = FALSE, message = FALSE}
# massa de rendimento todos trabalhos
massa_ren_todos_trab <- pnadc %>% 
  summarise(renda_todos_trab = survey_total(VD4020*CO2e, na.rm = TRUE)) 
```

Agora, fica fácil calcular as fatias de renda para cada grupo. Primeiro, vamos extrair a informação da curva de Lorenz.
```{r warning = FALSE, message = FALSE}
# extrai apenas distribuição da renda por decil
distr_rdpc <- data.frame(curvaLorenz$quantiles)

# transpor o vetor da distribuição percentual da renda 
# e transformá-lo em um dataframe
rd <- as.data.frame(t(distr_rdpc))
```

```{r warning = FALSE, message = FALSE}

rd <- rd %>%
  mutate(
         decil = 1:10, # numerar decis
         x = lead(rd20_co2e, default = 1), # o primero decil não é 0, mas sim o valor subsequente
         var = x - rd20_co2e, # a variacao a cada decil
         massa = var*massa_ren_todos_trab$renda_todos_trab, # ver a massa de renda de cada decil
         renda_entre_decis = massa/pop_decil_ocupada, 
         renda_ate_decil = (x*massa_ren_todos_trab$renda_todos_trab)/(decil*pop_decil_ocupada),
         massa_acum = cumsum(massa)) # apenas para conferir

```

```{r warning = FALSE, message = FALSE, echo = FALSE}
kable(rd %>% select(-x, - var, )) %>% 
  kable_styling(bootstrap_options = c("striped", "bordered"), full_width = F, font_size = 10)

```
