# Exercício Fixação *dplyr*: resolução

## Exercício 1: JOIN (merge)
- **Exercício 1**: o banco *dados_sociais* apresenta as Unidades da Federação, mas não especifica os nomes dos Estados ou mesmo as regiões a que pertencem esse estados. De acordo com os comando aprendidos, tente: 
     1. Ler arquivo "uf.csv" no **R**. Salvar em um objeto com nome **uf**. Depois disso, encontre:
          + Qual a variável em comum entre os dois arquivos (*dados_sociais* e *uf*)?
          + Tente mesclar os dados de tal forma que todas observações do banco dados sociais contenham os nomes dos estados e suas respectivas regiões. Crie um objeto chamado *dados_sociais_uf*.

**RESOLUÇÃO**
```{r eval = FALSE}
# ler arquivos
dados_sociais <- fread("dados_sociais.csv", dec = ",")
uf<- fread("uf.csv")

# variável em comum: uf
# mesclar bases
ds1 <- inner_join(uf, dados_sociais, by = "uf")
```

## Exercício 2: JOIN (merge)
- **Exercício 2**: O banco *dados_sociais* não traz a população Estadual para cada período. Assim, tente:
     1. Ler o arquivo "uf2.csv" no **R**.
          + Identifique as chaves de cruzamento. 
          + Tente mesclar os dados de tal forma que todas observações do banco dados sociais contenham os nomes dos estados e suas respectivas populações em cada um dos períodos.
    
**RESOLUÇÃO**
```{r eval = FALSE}
# chaves: UNIDADE_FEDERACAO e ano
ds2 <- inner_join(uf2, dados_sociais, 
                       by = c("UNIDADE_FEDERACAO"  = "uf", 
                              "ano" = "ano"))
```

## Exercício 3: comandos dplyr com base dados FIES

### Baixar base do FIES

1. Selecionar diretório de trabalho: pasta dados
2. Baixar dados do FIES na pasta dados
3. carregar pacote *dplyr*

**RESOLUÇÃO**
```{r eval = FALSE}
# fixar diretório
setwd("C:/meu_diretorio")

# baixar arquivos
fies <- fread("fies_sample.csv")

# carregar pacote dplyr
library(tidyverse)
library(dplyr) # carrega apenas o dplyr

```
### Observar dicionário de dados da base FIES

Em todas as análises das bases de dados, é importante observar o dicionário de dados disponibizado pela instituição que produziu ou compilou a informação. Em geral, os dicionários identificam as informações de cada coluna como a descrição das variáveis, a classe (numérica, character, entre outras) e o comprimento de cada variável. Entretanto, no caso do FIES, o FNDE apenas fornece a descrição das variáveis.

Os dados originais do FIES para cada ano estão disponíveis no site dados abertos do FNDE, [**aqui**](http://www.fnde.gov.br/dadosabertos/dataset/fundo-de-financiamento-estudantil-fies). O dicionário de dados pode ser encontrado [**neste link**](ftp://ftp2.fnde.gov.br/dadosabertos/FIES/Dados%20Abertos%20-%20PDA%20-%20Dicion%E1rio%20de%20Dados_concess%E3o%203.pdf).

### Exercícios de fixação dos comando básicos do dplyr:

1.	Verifique a classe e a estrutura do objeto fies

**RESOLUÇÃO**
```{r eval = FALSE}
str(fies)
```
2.	Descubra o nome das colunas do banco FIES

**RESOLUÇÃO**
```{r eval = FALSE}
colnames(fies)
```

3.	Selecione variáveis que começam com o nome "DS"

**RESOLUÇÃO**
```{r eval = FALSE}
fies %>% select(starts_with("DS"))
```


4.	Selecione variáveis que contém "CURSO" em seu nome

**RESOLUÇÃO**
```{r eval = FALSE}
fies %>% select(contains("CURSO"))
```


5.	Selecione variáveis que terminam com "O"

**RESOLUÇÃO**
```{r eval = FALSE}
fies %>% select(ends_with("O"))
```

6.	Selecione algumas variáveis de interesse

**RESOLUÇÃO**
```{r eval = FALSE}
nomes <-  c("SG_UF", "NO_IES", "CO_CONTRATO_FIES", "NU_ANO", "VL_MENSALIDADE", "DT_NASCIMENTO",
            "ST_ENSINO_MEDIO_ESCOLA_PUBLICA", "CO_CIDADE", "DS_SEXO", "CO_AGENTE_FINANCEIRO", "DS_RACA_COR", "DS_ESTADO_CIVIL",
            "CO_CURSO","DS_CURSO" )

fies <- fies%>% select(nomes)
```

7.	Retire algumas variáveis do banco

**RESOLUÇÃO**
```{r eval = FALSE}
fies <- fies%>% select(-CO_AGENTE_FINANCEIRO)
```

8.	Reordenar as variáveis

**RESOLUÇÃO**
```{r eval = FALSE}
fies <- fies %>% select(CO_CONTRATO_FIES:NU_ANO, everything())
```

9.	Renomear variável:
    + Sigla da UF como uf;
    + Valor da mensalidade como mens
    +	Descrição do curso como curso
    
**RESOLUÇÃO**
```{r eval = FALSE}
rename(fies, uf = SG_UF,
       mesn = VL_MENSALIDADE,
       curso = DS_TIPO_CURSO)

```
    
    
10.	Filtrar bolsas do FIES do Distrito Federal: 
    + quantas observações permanecem? 


**RESOLUÇÃO**
```{r eval = FALSE}
filter(fies, SG_UF =="DF") %>% nrow()
```
        
11.	filtrar bolsas do FIES de Alagoas e Sergipe - utilizar operadores lógicos
    + quantas observações permanecem?
    
**RESOLUÇÃO**
```{r eval = FALSE}
fies %>% filter(SG_UF =="SE" | SG_UF =="AL") %>% nrow()
```
    
    
12.	filtrar bolsas do FIES de Alagoas e Sergipe - utilizar operador %in%
    + quantas observações permanecem?
    
**RESOLUÇÃO**
```{r eval = FALSE}
fies %>% filter(SG_UF %in% c("AL", "SE")) %>% nrow()
```

13.	filtrar bolsas do FIES de Alagoas e Sergipe para o curso de medicina
    + quantas observações permanecem?

**RESOLUÇÃO**
```{r eval = FALSE}
fies %>% filter(SG_UF %in% c("AL", "SE") & DS_CURSO == "MEDICINA") %>% nrow()
```

14.	filtrar bolsas do FIES de Alagoas e Sergipe para o curso de medicina e direito
    + quantas observações permanecem?

**RESOLUÇÃO**
```{r eval = FALSE}
fies %>% filter(SG_UF %in% c("AL", "SE") & DS_CURSO %in% c("MEDICINA", "DIREITO")) %>% nrow()
```



15.	filtrar bolsas do fies cujo valor exceda R$ 1.000,00
    + quantas observações permanecem?

**RESOLUÇÃO**
```{r eval = FALSE}
fies%>%filter(VL_MENSALIDADE > 1000)
```


16.	filtrar bolsas do fies que não sejam do Estado de São Paulo ou Minas e com valores de mensalidade menores ou iguais que R$ 600
    + quantas observações permanecem?

**RESOLUÇÃO**
```{r eval = FALSE}
fies%>%filter(!SG_UF %in% c("SP", "MG") & VL_MENSALIDADE<=600) %>% nrow()
```


17.	filtrar bolsas do fies cujos nomes dos Estados contenham a letra "S"

**RESOLUÇÃO**
```{r eval = FALSE}
# uso do grepl
fies%>%filter(grepl("S", SG_UF))

# conferir os Estados com "S"
fies%>%filter(grepl("S", SG_UF)) %>% distinct(SG_UF)

```


18.	ordenar os dados pelo valor da mensalidade (da maior para a menor e da menor para maior)
    + Qual a diferença?

**RESOLUÇÃO**
```{r eval = FALSE}
# ordenar pelo menor valor
fies %>% arrange(VL_MENSALIDADE)

# ordenar pelo maior valor
fies %>% arrange(- VL_MENSALIDADE)
fies %>% arrange(desc(VL_MENSALIDADE)) # idêntico

# ATENÇÃO: se o comando arrange apresentar erro, verificar se a variável foi importada como numérica.
# caso não tenha sido, você pode utilizar o comando gsub:
fies$VL_MENSALIDADE <- (as.numeric(gsub(",", ".", fies$VL_MENSALIDADE)))

```
    

19.	Encontrar a média, o máximo e o mínimo da mensalidade por Estado.

**RESOLUÇÃO**
```{r eval = FALSE}
fies %>% 
  group_by(SG_UF) %>% 
  summarise(media_mens = mean(VL_MENSALIDADE, na.rm = T),
            max_mens = max(VL_MENSALIDADE, na.rm = T), 
            min_mens = min(VL_MENSALIDADE, na.rm = T))

```

20.	Encontrar a média, o máximo e o mínimo da mensalidade por região
    + **Dica:** utilizar o comando join() para cruzar o banco fies com o banco uf.

**RESOLUÇÃO**
```{r eval = FALSE}
# você pode fazer um pipe com o inner join
inner_join(fies, uf, by =c("SG_UF" = "sg_uf")) %>% 
  group_by(regiao) %>% 
  summarise(media_mens = mean(VL_MENSALIDADE, na.rm = T),
            max_mens = max(VL_MENSALIDADE, na.rm = T), 
            min_mens = min(VL_MENSALIDADE, na.rm = T))

```

21.	Encontrar o valor total pago a título de mensalidade a cada IES
**RESOLUÇÃO**
```{r eval = FALSE}
fies %>% 
  group_by(NO_IES) %>% 
  summarise(total_pago = sum(VL_MENSALIDADE, na.rm = T)) %>%
  # bônus! calcular percentual
  mutate( perc_total_pago = (total_pago/sum(total_pago)) * 100, 
          # arredondar valores
          perc_total_pago = round(perc_total_pago, 2)) %>%
  arrange(desc(perc_total_pago))
```

## Exercício 4: JOIN (merge)
- **Exercício 4**: Imagine que você está diante de duas bases de dados administrativas. Na primeira, há o número do NIS de um cidadão. Na segunda, há o número do PIS. 
     1. Ler os arquivos "nis_exemplo.csv" e "pis_exemplo.csv" no **R**. Certifique-se que todas as variáveis foram importadas corretamente. 
     
**RESOLUÇÃO**
```{r eval = FALSE}
# ler arquivos
nis <- read_csv2("nis_exemplo.csv", 
                 locale = locale(encoding = "Latin1"))
pis <- read_csv2("pis_exemplo.csv", 
                 locale = locale(encoding = "Latin1"))

# verificar importação
str(nis) 
glimpse(nis)
summary(nis)

str(pis) 
glimpse(pis)
summary(pis)

```
     
     2. Identifique as chaves de cruzamento. 
**RESOLUÇÃO**
```{r eval = FALSE}
# nis favorecido e pis pescador
```
     3. Tente mesclar os dados de tal forma que o resultado identifique:
         + todos os caso coincidentes.
         + apenas os casos em que a base *nis* cruza com a base *pis*.
         + todos os casos não coincidentes.
         + todos os casos.
- Salve cada uma das consultas em objetos distintos. 

**RESOLUÇÃO**
```{r eval = FALSE}
coincidentes <- inner_join(nis, pis, by = c("Nis Favorecido" = "PIS Pescador"))
casos_nis <- right_join(nis, pis, by = c("Nis Favorecido" = "PIS Pescador"))
distintos <- anti_join(nis, pis, by = c("Nis Favorecido" = "PIS Pescador"))
todos <- full_join(nis, pis, by = c("Nis Favorecido" = "PIS Pescador"))

```


    
## Exercício 5: extrair contratos repetidos

- Com a base do FIES, encontre:

1. há valores duplicados de contratos nesse banco? 
    + Identifique o número de observações duplicadas e únicas.
2. remover valores duplicados baseados em no código do contrato
3. remover valores duplicados baseados em múltiplas variáveis: código do contrato e número do semestre
4. encontrar a média, o máximo e o mínimo  da mensalidade e da quantidade de semestres financiados por UF e por Região.
5.	Obter a média, mediana, máximo, mínimo e desvio padrão de todas as variáveis numéricas do banco fies

**RESOLUÇÃO**

```{r eval = FALSE}
# duplicados
fies %>% 
  summarise( unicos = n_distinct(CO_CONTRATO_FIES), 
             duplicados = sum(duplicated(CO_CONTRATO_FIES)))

# remover duplicados
fies %>% 
  distinct(CO_CONTRATO_FIES, .keep_all = T)

# por contrato e semestre
fies %>% 
  distinct(CO_CONTRATO_FIES, NU_SEMESTRE, .keep_all = T)

```

6.	transformar todas as variáveis de character em factor.

**RESOLUÇÃO**
```{r eval = FALSE}
# Atenção: nesse caso, atribuir a mudança ao banco "fies"
fies<- fies %>%
  mutate_if(is.character, as.factor )

```

7.	obter os níveis de todas as variáveis que são fatores 

**RESOLUÇÃO**
```{r eval = FALSE}
# Atenção: nesse caso, atribuir a mudança ao banco "fies"
fies %>% 
  summarise_if(is.factor, funs(nlevels(.)))
```




